最高法院刑事判決　　　　　　九十四年度台上字第一三五四號
　　上　訴　人　甲　○
　　　　　　　　乙○○
上列上訴人等因貪污案件，不服台灣高等法院台南分院中華民國
九十三年九月二十九日第二審判決（九十二年度上訴字第八七０
號，起訴案號：台灣台南地方法院檢察署九十一年度偵字第八三
０八、九六九八號），提起上訴，本院判決如下：
    主  文
原判決撤銷，發回台灣高等法院台南分院。
    理  由
本件原判決認定上訴人甲○、乙○○原係台南市警察局後勤課課
長及通訊技士，負責該局有關採購通訊器材及零件之業務，均為
依據法令從事公務之人員。甲○因而知悉後勤課關於金額在新台
幣（下同）十萬元以下物品之採購流程一向管制寬鬆，均由需求
單位自行提出申請、比價、議價及驗收，原本應辦理比價、議價
及會同驗收之經辦人員均僅書面核章而已。甲○竟利用知悉台南
市警察局每年均有例行性採購ＩＣ－ＣＰＵ中央處理器等無線電
維修零件之機會，於民國九十年三月底某日，將後勤課負責辦理
上開無線電維修零件採購之技士乙○○叫至其辦公室，要求乙○
○配合其提出不實之無線電維修零件採購申請。乙○○竟因礙於
甲○係其直屬長官之故而同意配合。二人乃共同意圖為自己不法
之所有，先由乙○○打電話給有業務往來關係，然對本案並不知
情之「青溪實業社」職員許清雅，請其填寫一張採購品名為「Ｓ
Ｃ－一二八四功率晶體、ＩＣ－ＣＰＵ處理器、發射二極體、穩
壓晶體及振盪晶體」之估價單，供其參考用。許清雅製作該估價
單完畢後即送至台南市警察局給乙○○轉交給甲○。甲○乃打電
話並傳真該紙估價單給陳映蓉（原名陳雅玲，經第一審判決免刑
確定在案），要求陳映蓉尋找認識且可以開具相關估價單及估價
單中最低價廠商之統一發票，供其作虛偽比價及請款之用。陳映
蓉乃透過不知情之張正文，找到華亮電機股份有限公司（下稱華
亮公司）負責人王明火，並將前開估價單攜至王明火處，向王明
火佯稱因其承作台南市警察局之標購案，本身無通訊品名之估價
單及發票，希望王明火能提供通訊品名之估價單及發票給她。雙
方取得協議後，因王明火本身亦無此類品名之發票，乃與堂弟即
昭豪電機有限公司（下稱昭豪公司）之實際負責人王重欽商量。
王明火及王重欽二人均明知昭豪公司未參與台南市警察局前開通
訊零件之採購案，竟共同謀議，由王重欽同意出借昭豪公司之發
票及公司印章，交王明火製作金額為六萬四千六百元、買受人為
台南市警察局、品名為「ＳＣ－一二八四功率晶體」等五項物品
、出賣人為昭豪公司之不實內容發票一紙，足生損害於台南市警
察局對於採購物品之審核及預算支出之查核。王明火並由其本人
、其不知情之女兒王依玲、太太陳金蓮分別填製以昭豪公司、華
亮公司及日偉電機有限公司為名之估價單三張後，即分別交付予
陳映蓉，陳映蓉再請不知情之計程車司機林壽昌至王明火處拿取
後送給甲○。甲○收到後指示乙○○提出有關採購ＩＣ－ＣＰＵ
中央處理器等無線電維修零件一批之申購單，並交付前揭三家廠
商出具之估價單與乙○○。乙○○即依照甲○指示填妥職務上所
掌但內容不實之購置財物申請單，送後勤課不知情之財務股長莊
福星辦理書面核章，並逐級呈批，致台南市警察局局長陷於錯誤
，而批准在案。甲○及乙○○因而詐欺得逞，足生損害於台南市
警察局之權益。甲○於上述購置財物申請單經逐級核可後，再將
昭豪公司發票一紙交乙○○辦理請款手續。而上開採購案，由於
得標廠商昭豪公司並未經營此項業務，且並未實際承作，故並無
交貨。乙○○明知此情，仍虛偽辦理驗收，在粘貼憑證用紙上貼
上昭豪公司發票，並在「驗收或證明」欄處，作不實驗收之蓋章
，致使台南市警察局會計單位誤以為採購物品已確實驗收而同意
撥款，足生損害於台南市警察局之權益。嗣昭豪公司收到台南市
政府寄來支付上開通訊零件之台灣銀行公庫支票後，由王重欽於
九十年四月十九日將之存入富邦銀行台南分行帳戶，其再將先前
約定之六萬元提出交給王明火，由王明火於同年月二十四日將六
萬元匯入陳映蓉設於台灣土地銀行新市分行陳雅玲（即陳映蓉）
帳戶。然甲○因亟需用錢，於九十年四月二十二日至陳映蓉住處
詢問上開台南市警察局所寄給昭豪公司之公庫支票是否已入帳，
陳映蓉乃與甲○於是日，由甲○駕駛台南市警察局分配之車號八
Ｊ─八００五號公務車，搭載陳映蓉至台灣土地銀行新市分行之
自動提款機，於同日下午四時五十八分十七秒及四十四秒，兩次
各分別提款三萬元，共六萬元，先行墊支，當面交給甲○等情。
因而將第一審關於上訴人二人此部分之科刑判決撤銷，改判依牽
連犯關係，從一重仍論處上訴人二人共同依據法令從事公務之人
員，利用職務上之機會，詐取財物罪刑，固非無見。
惟查：(一)按刑事訴訟法第九十五條第一款規定：訊問被告，應先
告知犯罪嫌疑及所犯所有罪名，罪名經告知後，認為應變更者，
應再告知，此乃被告在刑事訴訟法上應受告知之權利，為行使防
禦權之前提，至遲應於審判期日踐行上開告知之程序，使被告知
悉而充分行使防禦權，始能避免突襲性裁判，而確保其權益，方
始適法。本件原判決適用刑法第二百十六條、第二百十三條、第
二百十五條及貪污治罪條例第五條第一項第二款，依牽連犯關係
從一重論處上訴人等貪污治罪條例第五條第一項第二款之利用職
務上機會詐取財物罪責。但依原審準備程序及審判筆錄之記載，
原審僅告知上訴人等涉犯刑法第二百十六條、第二百十三條及貪
污治罪條例第五條第一項第二款之罪名，卻始終未告知上訴人等
行使業務登載不實文書罪名，顯已剝奪上訴人等依法所應享有之
辨明罪嫌及辯論等程序權，其所踐行之訴訟程序，即難謂於法無
違。(二)按被告之自白，須非出於強暴、脅迫、利誘、詐欺、疲勞
訊問、違法羈押或其他不正之方法，且與事實相符者，得為證據
，刑事訴訟法第一百五十六條第一項定有明文。倘被告之自白係
出於不正之方法，而非自由意思之陳述，即其取得自白之程序違
背上揭禁止規定，則不問自白內容是否確與事實相符，因其無證
據能力，即不得採為判決基礎。故刑事訴訟法既已對被告自白之
證據能力定有明文，自不能因被告之自白非出於任意性，無證據
能力，卻又適用同法第一百五十八條之四之規定，審酌人權保障
及公共利益之均衡維護，作為判斷其證據能力之依據。查乙○○
於原審辯稱其於調查站（即指法務部調查局南部地區機動工作組
九十一年八月十二日調查筆錄）之第一次、第二次調查筆錄自白
乃受脅迫所取得，自無任意性云云。原審雖據此勘驗偵訊時之錄
影帶，其勘驗之詢問內容有如：「今天收押了，幫不了你了……
」、「你要擔是不是，你肩膀夠硬是不是，你承辦的案件我要一
件一件查……」、「過程要交代清楚，不然會問到天亮……」、
「你不知道，筆錄不要做了……」，且其間並有拍桌、大聲詢問
等情（見原審卷第二宗第一四二至一四五頁）。所載如果無訛，
乙○○於調查站之自白，是否出於任意性，並非無疑。然原審並
未詳加調查究明，於判決理由內敘明其自白屬任意性之具體理由
，遽以「被告乙○○服務於台南市警察局三十餘年，理應知悉相
關刑事訴訟程序規定，尚難以上情即謂其遭脅迫」云云（見原判
決第九頁第一、二行），認其自白非遭脅迫，已有調查未盡及理
由不備之違法。且認為「本件係違反貪污治罪條例之案件，事涉
公務員官箴，基於維護公共利益之考量，自仍應認其具有證據能
力」（見原判決第九頁第三、四行），又適用刑事訴訟法第一百
五十八條之四之規定，以判斷乙○○非任意性之自白有證據能力
，亦有適用法則不當之違法。(三)按貪污治罪條例第五條第一項第
二款之利用職務上之機會，詐取財物罪，凡假借職務上之一切機
會，以欺罔手段使人陷於錯誤而交付財物者，即屬之，並以行為
人實際取得財物為既遂。原判決認定乙○○依照甲○指示填妥職
務上所掌但內容不實之購置財物申請單，送後勤課不知情之財務
股長莊福星辦理書面核章，並逐級呈批，致台南市警察局局長陷
於錯誤，而批准在案，甲○及乙○○因而詐欺得逞，足生損害於
台南市警察局之權益等情。但上訴人二人在台南市警察局局長核
准採購時，既尚未得財，不能認為其二人之犯罪行為已既遂。原
判決此部分事實之記載，難認允洽。(四)有罪判決所認定之事實，
與所採用之證據，不相適合時，即屬證據上理由矛盾，其判決當
然違背法令。原判決事實認定，王明火製作發票及估價單後，即
分別交付予陳映蓉，陳映蓉再請不知情之計程車司機林壽昌至王
明火處拿取後送給甲○（見原判決第四頁第九至十一行）。理由
欄即引用證人林壽昌於第一審之訊問筆錄為據（見原判決第十六
頁第五至七行）。惟第一審調查時，證人林壽昌證稱：「（九十
年四月有無向王明火拿東西？）無。」（見第一審卷第一卷第一
二五頁）。原判決認定之事實，與所採用之證據不相適合，自有
證據上理由矛盾之違法。上訴意旨均指摘原判決不當，非無理由
，應認原判決有撤銷發回更審之原因。至原判決關於甲○不另為
無罪諭知部分，基於審判不可分之原則，應併予發回。
據上論結，應依刑事訴訟法第三百九十七條、第四百零一條，判
決如主文。
中　　華　　民　　國　九十四　年　　三　　月　 十八 　日
                      最高法院刑事第十一庭
                          審判長法官  洪　清　江
                                法官  石　木　欽
                                法官  李　伯　道
                                法官  韓　金　秀
                                法官  林　勤　純
      本件正本證明與原本無異
                                      書  記  官
中　　華　　民　　國　九十四　年　　三　　月　二十八　日
                                                    Ａ
